臺灣高雄地方法院刑事判決　　　　　　　　　　　　　　　九十年自字第三○九號
　　自　訴　人　甲○○○○業有限公司
　　代　表　人　丙○○
　　自訴代理人　趙怡莊律師
　　被　　　告　戊○○
　　　　　　　　丁○○
　　共　　　同
　　選任辯護人　紀錦隆
　　　　　　　　施介元
右列被告等因偽造有價證券等案件，經自訴人提起自訴，本院判決如左：
    主  文
戊○○、丁○○均無罪。
    理  由
一、自訴意旨略以：自訴人甲○○○○業有限公司（下稱中工公司），營業期間在高
    雄區中小企業銀行博愛分行（下稱高企博愛分行）設有甲存帳戶，並領取支票使
    用，於八十八年六月間因故向高雄市政府建設局申請停業獲准，至今尚未復業，
    停業期間自訴人因未營業，公司均未使用支票。被告戊○○及丁○○係夫妻關係
    ，二人從事海產中盤生意，八十五年至八十六年間在高雄市○○路開設旺杰實業
    公司與自訴人公司隔鄰結識，被告戊○○多次向自訴人週轉現金有借有還，與自
    訴人公司員工均有熟識。八十八年六月十日自訴人公司停業後，公司印章及剩餘
    支票交由員工己○○保管，詎戊○○獲悉後即來向己○○商借自訴人剩餘之支票
    ，保證會將現金存入自訴人帳戶內，己○○認被告夫妻信用尚佳，乃陸續借予自
    訴人公司支票三十餘張均已兌現完畢，九十年初被告戊○○因知己○○手上已無
    自訴人公司支票，不知何時竟乘己○○未注意時竊取自訴人公司章，向高企博愛
    分行偽稱其為中工會計，被告丁○○為業務，於九十年一月三日、二月一日、二
    月十四日、三月三日、四月三日、四月二十五日，共計向高企博愛分行領取四十
    六張自訴人之支票簽發使用，部分已遭退票。九十年六月十四日自訴人之代表人
    丙○○於加油刷卡時，被告知已被拒絕往來，自訴人大驚，經於同年六月十四日
    向高企博愛分行查詢，知被告戊○○詐領之四十六張支票已完成兌現二十張，退
    票七張、另十九張尚未提示，金額數目不詳，自訴人隨即向己○○詢問，詹女坦
    承曾借予自訴人前領剩餘之支票均已兌現，但被告戊○○竊取己○○保管之自訴
    人公司印章及向銀行盜領支票之事則一概不知。經詹女向高企博愛分行承辦人詢
    問，方知被告戊○○及丁○○冒充自訴人公司之會計及業務員持公司印章冒領自
    訴人帳戶內之支票計四十六張，乃四處打聽被告等行蹤，但已遍尋不著。被告戊○○及丁○○上開行為，已涉犯刑法第三百二十條、第二百十條及第二百零一條
    之竊盜罪、偽造文書罪及偽造有價證券罪嫌云云。
二、按犯罪事實應依證據認定之，無證據不得推定其犯罪事實；又不能證明被告犯罪
    者，應諭知無罪之判決，刑事訴訟法第一百五十四條、第三百零一條第一項分別
    定有明文。次按認定不利於被告之事實，須依積極證據，苟積極證據不足為不利
    於被告事實之認定，即應為有利於被告之認定，更不必有何有利之證據；另告訴
    人之指訴，係以使被告受刑事訴追為目的，是其陳述是否與事實相符，仍應調查
    其他證據以資審認；而認定犯罪事實所憑之證據，雖不以直接證據為限，間接證
    據亦包括在內，然而無論為直接或間接證據，其為訴訟上之證明，須於通常一般
    人均不致有所懷疑，而得確定其為真實之程度者，始得據為有罪之認定；再自訴
    被告犯罪者，除應具體說明被告犯罪事實外，尚應提出適於憑以認定之證據，以
    為法院調查審認之依據，反之被告否認犯罪，除就自訴人所提之證據，提出反證
    或證明該項事證並非真實者外，就其本身並無如自訴人所指之犯罪時，因此項消
    極不犯罪之事實，被告無從舉證以實其說，自不負舉證責任。最高法院分別著有
    三十年上字第八一六號、五十二年臺上字第一三ＯＯ號及七十六年臺上字第四九
    八六號判例及七十四年臺上字第三六四五號判決足資參照。
三、自訴人認被告戊○○及丁○○涉犯上開罪嫌，無非以自訴人代表人丙○○之指述
    ，證人己○○、乙○○之證述，及高雄市政府建設局函、支票存根簿、高雄企銀
    支票領用記錄查詢單及電話錄音譯文為其論據。訊據被告戊○○及丁○○固對曾
    於九十年二月一日起至同年四月二十五日止，共計五次分持自訴人公司印章前往
    高企博愛分行領取自訴人支票共四十一張，並簽發支票使用之事實非虛，惟則堅
    決否認有任何自訴人指陳竊盜等犯行，被告戊○○辯稱：伊先前曾向證人己○○
    借票，而且有提供被告丁○○之支票供擔保，後來詹女表示支票快沒了，所以打
    電話給銀行，銀行小姐說自訴人之支票帳戶很久沒有往來，再加上銀行也需要有
    資金做業績，所以希望伊散張領取，己○○很信任伊所以讓伊自己去領，己○○
    告知說去領取時，可告知銀行人員伊為自訴人公司會計，被告丁○○是業務，印
    章是證人己○○交給伊保管，伊並未竊取自訴人印章，故領取支票及簽發支票都
    是經詹女授權下所為，此外九十年一月三日所領取之支票五張，是己○○領取後
    借伊使用等語。被告丁○○則辯陳：當初借票時都是被告戊○○與己○○接洽，
    只是領票及軋票時有時是伊去，自訴人指訴之語並非實在等詞。經查：
(一)、自訴人中工公司營業期間曾在高企博愛分行設有0000000000000號
    甲種支票存款帳戶，並領取支票使用，嗣自訴人於八十八年六月一日間因故向高
    雄市政府建設局申請停業獲准，至今尚未復業，被告戊○○及丁○○係夫妻關係
    ，而被告戊○○曾多次向自訴人週轉現金有借有還，與自訴人公司員工均有熟識
    。八十八年六月十日自訴人公司停業後，公司印章及剩餘支票交由員工己○○保
    管，詎戊○○獲悉後即來向己○○商借自訴人剩餘之支票，己○○乃於八十九年
    八月間至十二月中旬止，陸續借予自訴人公司支票三十餘張均已兌現完畢，嗣於
    九十年二月一日起被告戊○○及丁○○分持自訴人公司及負責人章，於九十年二
    月一日、二月十四日、三月三日、四月三日、四月二十五日，蓋用於支票領取證
    上，共計向高企博愛分行領取票號各為第一二九○七三號至第一二九○八二號、
    第一三○九一○號至第一三○九一九號、第一三○九四八號至第一三○九五七號
    、第二七六二六號至第二七六三五號、及第二八○四四號等共四十一張自訴人之
    支票簽發使用，再加上被告戊○○所持有及簽發自訴人公司所有票號為一二七九
    六四至第一二七九六八號支票五紙，其中已兌現之支票共計有二十張，面額共計
    新臺幣（下同）三百十一萬一千一百八十八元，退票七張，面額計一百五十一萬
    九千一百六十元，另有十九張尚未提示之事實，業據自訴人指訴甚詳，且經被告
    戊○○及丁○○二人直承上情非虛，均核與證人即自訴人公司會計人員己○○、
    高企博愛分行經辦人員乙○○證陳之情詞相符，並有高雄市政府建設局函、高雄
    企銀支票存款票據領用記錄查詢單各一紙、支票存根三十四紙、支票存款存戶退
    票事故資料查詢單一紙、支票領取證六紙、存款往來明細帳、支票影本三十七紙
    及退票理由單影本七紙等證附卷可稽，故上開事實堪予認定。
(二)、至於自訴人之代表人丙○○指訴之依據，參諸其於本院審理中所陳：伊是因為加
    油時信用卡被列為拒絕往來，之後向高雄企銀查詢得知有多張跳票記錄，之後向
    己○○查詢才知被告涉犯自訴狀所載之事實等語；而證人己○○保管自訴人公司
    、負責人印章，係經自訴人之代表人丙○○同意借票使用，且己○○有權處分使
    用一情，亦經己○○陳明在卷（上詳見本院卷一第三十七頁、第一百五十八頁）
    ，足證自訴人係依循證人己○○之說詞，援引為其論述之依據。至於證人己○○
    固於本院審理中證陳確有如自訴狀所載之事實，惟其係自訴人之受僱人，依刑事
    訴訟法第一百八十六條第五款之規定，本屬不得具結陳述之證人；再者己○○目
    前尚承擔自訴人公司前開退票金額，並分期返還予執票人之事實，亦據其於本院
    審理中證述屬實（詳見本院卷一第三百零六頁），復有卷附之存款憑條、存款存
    根聯、送款單多紙在卷可憑（詳見本院卷第二百七十六頁至第二百八十三頁），
    顯見本案證人己○○與本件支票面額是否虛偽填載之事實，具有極密切之利害關
    係，證人己○○既乏證言信用性之擔保程序，且又與自訴人指訴之事實成立與否
    ，具有財產上之利害關係，則其證述情節是否屬實，非無進一步探究之空間，應
    予敘明。
(三)、證人己○○所陳其保管之自訴人公司大小章，如何失竊之過程，考諸其述及：公
    司章是放在二樓書桌的抽屜內，有上鎖，但被告戊○○曾看到我拿鑰匙上去，公
    司章現在在我這裡保管，印章如何回去並不知道等語（詳見本院卷一第一百六十
    頁、一百九十六頁），然據其所陳，究竟被告戊○○或丁○○竊盜印章之詳細具
    體情節如何？均未見自訴人舉證以實其說。若單憑此空泛、且不明確之含糊證詞
    ，遽憑為被告不利事實之認定，顯難昭折服，參以被告戊○○及丁○○始終堅陳
    是在證人己○○之交付下，始使用自訴人公司及負責人章領取支票簽發使用之語
    ，而證人己○○上開竊盜證詞既有足堪存疑之處，顯見本件首應推敲者，應為己○○有無交付自訴人公司印章及負責人章予被告之舉？
(四)、被告戊○○曾於八十九年八月起至同年十二月中旬止，多次向證人己○○調借自
    訴人之支票，並支付調借支票之對價金，事後均依約將票款匯入自訴人公司支票
    存款帳戶內，故被告戊○○斯時之信用尚佳一情，已經渠二人一致確認無訛，並
    有支票存根多紙在卷可憑，可見渠等調借支票之舉至為頻繁。值此情形，被告戊○○、丁○○有無動機，必須以竊取印章、盜領支票之方式，取得自訴人之支票
    ，誠屬可疑？觀諸被告丁○○自身已在高雄市第二信用合作社開立有甲種支票存
    款帳戶；且被告戊○○曾於九十年三月間，取得證人己○○在中華商業銀行領取
    之支票使用之事實，此有高雄市第二信用合作社函、中華商業銀行函及資金往來
    明細在卷憑參（詳見本院卷一第二百零四頁至第二百五十三頁），顯示被告二人
    當時支票取得來源無虞匱乏。又被告戊○○曾陸續於九十年二月一日起至三月二
    十一日止，多次存款及提領自訴人公司開立之00000000000000號
    乙種存款帳戶內之舉，此有高企博愛分行函及存摺存提明細查詢一份可稽（詳見
    本院一百七十頁至第一百七十一頁），而被告何須匯款至自訴人之活期存款帳戶
    ，佐以證人己○○於本院審理中證陳：上開現金存入是被告戊○○所匯款，戊○○說是要給乙存往來做業績，這樣才可以方便甲存請領支票使用之詞（詳見本院
    卷一第三百零五頁），又一般消費借貸契約之存款戶，於提領款項時，必須提供
    帳戶原留印鑑，供銀行經辦人員核對無誤後，始據其帳戶存款及所欲提領之數額
    給付，此為公眾週知之事實，本無待舉證證之至明，準此考之證人己○○所述：
    八十八年六月間自訴人公司停業後，公司大小章並未使用等語（詳見本院九十一
    年八月十四日審判筆錄），由此推之，被告戊○○、丁○○二人於九十年二月一
    日起至二月十四日止匯款至自訴人公司活期存款帳戶後，多次至九十年三月二十
    一日提領所匯入款項之過程，勢必須使用自訴人公司章、負責人章及存摺，證人
    己○○既於事前知悉此事，且此存提款之目的，係為便於日後請領支票使用，顯
    見被告戊○○及丁○○辯稱係經證人己○○授權取得自訴人公司及負責人章，用
    以供請領支票之語，洵屬有據，至堪採信。再被告二人於取得並簽發自訴人之四
    十六張支票後，猶兌現金額達三百餘萬元，且渠等支票來源並無匱乏，已如前述
    ，故其二人實無動機藉竊取印章，盜領支票之方式，以實現取得支票使用之目的
    ；再被告苟有盜取印章偽造支票領取證，詐領支票簽發使用之行為，焉須多此一
    舉匯款供持票人提示，徒增自己犯罪被識破之可能，並減少犯罪大部分所得，亦
    彰顯渠等是在證人己○○允諾及授權下取得自訴人公司、負責人章，蓋用在高企
    博愛分行支票領取證上，領取自訴人公司之支票，簽發交付予持票人，事後再依
    所簽發之票面額匯款至自訴人支票存款帳戶內，供持票人提示之事實，至為灼然
    。此對照證人己○○證稱：自訴意旨所述之四十六張經被告所提領之支票，其中
    九十年一月三日是伊去高企博愛分行領取，一月五日被告才來向伊借票等語（詳
    見本院卷一第三百零七頁），益可得明證。是以被告丁○○持經證人己○○授權
    所取得之自訴人公司、負責人印章，蓋用在支票領取證上之行為，自難認成立自
    訴人指涉之罪。
(五)、綜上所述，自訴人所舉之證據不足以證明被告戊○○及丁○○犯罪，且本院復查
    無其他積極證據，足資認定渠等確有自訴意旨指涉之犯罪事實，揆諸前開說明，
    既不能證明被告犯罪，依法自應為無罪之諭知。
據上論斷，應依刑事訴訟法第三百四十三條、第三百零一條第一項，判決如主文。
中      華      民      國      九十一      年     八    月    二十八   日
                                臺灣高雄地方法院刑事第二庭
                      法  官    李代昌
右正本證明與原本無異。
如不服本判決，應於判決送達後十日內，向本院提出上訴狀。
                                      書記官    吳月華
中      華      民      國      九十一      年     八    月    二十九   日
